臺灣高等法院臺中分院民事判決　　　　 94年度重家上字第1號
上訴人即先位之訴原告
　　　　　　丙○○
兼法定代理人即備位之訴原告
　　　　　　甲○○
被　上訴人　乙○○
訴訟代理人　劉瑩玲　律師
上列當事人間請求給付扶養費事件，上訴人對於中華民國93年10
月6日臺灣台中地方法院92年度家訴字第151號第一審判決提起上
訴，本院於94年6月28日言詞辯論終結，判決如下：
    主  文
原判決關於駁回上訴人後開第二、三項之訴部分暨假執行之聲請
，及訴訟費用之裁判均廢棄。
被上訴人應給付上訴人丙○○新台幣捌拾捌萬元，及自民國九十
四年一月十六日起至清償日止，按年息百分之五計算之利息；以
及自九十四年二月十五日起至一○五年十一月十四日止，按月於
每月十五日給付上訴人丙○○新台幣伍萬元。
被上訴人應給付上訴人甲○○新台幣壹拾捌萬元，及自九十四年
一月十六日起至清償日止，按年息百分之五計算之利息。
上訴人其餘之上訴駁回。
第一、二審訴訟費用由被上訴人負擔。
    事實及理由
一、按訴之變更或追加，非經他造同意，不得為之，但請求之基
    礎事實同一者，不在此限。民事訴訟法第四百四十六條第一
    項但書定有明文。上訴人丙○○於原審以其母即上訴人甲○
    ○與被上訴人簽立離婚協議書約定，被上訴人應按月給付丙
    ○○每月生活費新台幣（下同）五萬元，核其性質屬利益第
    三人契約，並依將來給付之訴規定，預為請求被上訴人應一
    次給付扶養費新台幣（下同）六百四十二萬六千四百十九元
    暨法定遲延利息，嗣上訴於本院後，丙○○變更請求已到期
    之撫養費一百零六萬元暨遲延法定利息、及自民國九十四年
    二月十五日起至一○五年十一月十四日止，按月於每月十五
    日給付撫養費五萬元；並變更依未成年子女扶養費請求權法
    律關係（見本院卷(二)第二十五頁），請求被上訴人給付上開
    扶養費，核丙○○前後之聲明、及請求之依據，均係基於其
    為被上訴人之未成年之子，請求被上訴人應負法定扶養費之
    義務，二者請求之基礎事實同一，基於紛爭一次解決性原則
    、及訴訟經濟考量，丙○○於本院所為上開訴之變更，均無
    庸被上訴人之同意，應予准許，合先敘明。
二、又甲○○於原審請求追加為本件共同原告，以其與被上訴人
    簽立之上開離婚協議書為據，備位聲明請求法院於丙○○上
    開先位之訴，於無理由時，請求法院就其備位之訴為審判，
    核係主觀預備訴之合併之追加，原審以甲○○提起之預備合
    併，致後位當事人地位不安定，與訴訟安定性原則有違，以
    該起訴為不合法，而駁回其訴，惟按甲○○追加為備位之訴
    原告，亦係請求被上訴人應給付未成年之子丙○○之撫養費
    ，核其請求之基礎事實相同，且不甚礙被上訴人之防禦、及
    訴訟之終結，基於訴訟經濟原則，應准許其為追加。又上訴
    人係請求法院依其等應受判決項聲明之順序，依次擇一為其
    勝訴之判決，本件原告係上訴人二人，而被告僅被上訴人一
    人，乃原告主觀訴之預備合併，法院如認先訴之訴為無理由
    ，仍須對預備之訴審判，不生被告地位有不安定之虞，又原
    告就其私權之爭執，基於處分權主義原則，有權決定利用同
    一訴訟程序解決紛爭、或另行提起他訴，備位原告甲○○縱
    有受訴訟地位不安定之虞，亦係基於其個人訴訟程序權利之
    選擇，基於紛爭解決一次性原則，恆無禁止之理由，況亦無
    礙被上訴人訴訟上之防禦，基於訴訟經濟原則、及另提起他
    訴法院判決之歧異，應准許甲○○於本件訴訟中為上開備位
    聲明之請求。
三、上訴人起訴主張：甲○○與被上訴人於八十五年二月二十四
    日結婚，並育有未成年之子丙○○（八十五年十一月二十五
    日生），嗣甲○○與被上訴人於八十七年十月三十一日協議
    離婚，對於丙○○權利義務之行使負擔，約定由甲○○任之
    。甲○○與被上訴人於八十七年十月三十一日簽訂之離婚協
    議書第二條約定：「甲方（即被上訴人）應自八十七年十月
    十五日起按月給付丙○○五萬元之生活費直至丙○○受完教
    育為止，為確保丙○○受較好之教育及生活，甲方同意協議
    時其名下所有之土地和房屋日後移轉登記於丙○○一人之名
    下。」，詎料被上訴人自九十一年十二月起即未依約給付生
    活費，且未依離婚協議書中被上訴人每月應給付上訴人丙○
    ○五萬元生活費之約定，逕自開立自九十一年十二月至九十
    二年十一月逐月到期之每月二萬元之支票十二張寄給甲○○
    ，甚而違反離婚協議書所約定名下所有之土地及房屋日後應
    移轉登記於丙○○，於九十二年四月間將原為名下所有坐落
    台南市○區○○段○地號之土地暨其上建物出售於他
    人，被上訴人對於協議履行每月給付丙○○五萬元生活費之
    約定故不履行，並蓄意處分名下財產及遷居國外之情形，故
    本件就未到期部分之請求，實有預為請求之必要，爰依民事
    訴訟第二百四十六條規定，將未到期部分之債權，併提起將
    來給付之訴，且應一次給付丙○○按月五萬元計算至上訴人
    滿二十歲（即一０五年十一月二十五日）之扶養費，依每個
    月五萬元計算並依霍夫曼計算法扣除中間利息後，被上訴人
    應一次給付上訴人扶養費合計六百四十二萬六千四百八十九
    元，及自九十三年五月十五日起至清償日止，按週年利率百
    分之五計算之利息等語。
四、又甲○○於原審請求追加為本件備位之訴之原告，主張請求
    於先位之訴丙○○請求被上訴人為上開之給付於無理由時，
    依上開離婚協議書第二條約定，就備位甲○○之訴為裁判，
    而請求判決被上訴人應給付六百四十二萬六千四百八十九元
    ，及自民國九十三年五月十五日起至清償日止，按週年利率
    百分之五計算之利息等語。
五、被上訴人則以：上開離婚協議書第二條約定，係甲○○與被
    上訴人間之協議，乃父母對未成年子女內部之分擔關係，該
    協議對子女僅生反射利益之效果而已，不生法律上效力。丙
    ○○主張該協議具利益第三人契約之性質，而依民法第二百
    六十九條第一項規定提起本件訴訟，請求被上訴人依約履行
    ，即非可採。縱認丙○○有請求被上訴人扶養之權利，但應
    踐行召開親屬會議之程序，否則即屬欠缺權利保護要件，上
    訴人丙○○未依此而為，於法顯有未合等語置辯。
六、原審駁回上訴人之訴暨假執行之聲請。上訴人均不服原判決
    ，提起本件上訴。上訴人於本院聲明，求為判決：
    一 丙○○先位聲明：
    (一)原判決廢棄。
    (二)右廢棄部分，被上訴人應給付丙○○一百零六萬元，及自
      九十四年一月十六日起至清償日止，按年息百分之五計算
      之利息；另自九十四年二月十五日起至一○五年十一月十
      四日止，按月於每月十五日給付丙○○五萬元。
    二甲○○備位聲明：
    (一)原判決廢棄。
    (二)右廢棄部分，被上訴人應給付甲○○一百零六萬元，及自
      九十四年一月十六日起至清償日止，按年息百分之五計算
      之利息；另自九十四年二月十五日起至一○五年十一月十
      四日止，按月於每月十五日給付甲○○五萬元。
    並補充陳述稱：
    甲、關於丙○○部分：
    (一)丙○○先位請求權基礎係依據被上訴人與甲○○所簽定之
      書面離婚協議書第二條第二項之約定請求被上訴人直接給
      付上訴人，倘鈞院認定該條協議非第三人利益契約，丙○
      ○亦主張於父母離婚時，由甲○○代理與被上訴人成立被
      上訴人應按月負扶養費五萬元之口頭契約關係，被上訴人
      依民法一○八四條規定，本負有扶養義務，丙○○係直接
      取得請求給付權利之人。又民法第一一一六條及第一０五
      五條第一項規定，係針對父母間之扶養義務依據何等比例
      分擔之問題，兩造離婚時並非協商二人如何分擔扶養之問
      題，因兩造離婚當時係因被上訴人多次家庭暴力行為，基
      於婚姻過失均在被上訴人，其自知理虧始同意每月給付丙
      ○○五萬元，未論及上訴人應如何負擔，故系爭約定不屬
      上開規定之分擔扶養費用。況丙○○如得在父母均高收入
      之完整家庭受優質教養以觀，被上訴人同意按月支付每月
      五萬元並不為過。
    (二)丙○○請求依契約約定之定額給付，與民法第一一一九條
      無涉，依契約自由原則法理，自無再適用民法第一一一九
      條規定之必要。又民法第一一二一條之規定，其所謂情事
      變更係指客觀事實發生無可預期之劇烈變化者而言，如社
      會經濟狀況之變更等，絕非指立約當事人之主觀因素。按
      扶養義務人，對於扶養權利人應給付之扶養費數額，已經
      法院判決確定後，除扶養權利人，確能證明社會上經濟狀
      況發生重大變動，一般人日常生活所必要之費用急劇增加
      ，致以前判定之數額顯形不足外，自不得無端率請增加（
      最高法院十九年度上字第二三八五號判例參照）。次按若
      因社會經濟狀況之變更，致一般人日常生活所必要之費用
      增加者，扶養權利人自得請求增加（最高法院十八年度上
      字第三九四號判例參照）。末按疾病非生活常態，原難於
      扶養費中預計，如遇有重大之病症祇可要求臨時開支，要
      難援為扶養費用預算不敷之理由（最高法院十八年度上字
      第九八號判例參照）。被上訴人提出收入、再婚生子、及
      出國進修等收入狀況之變化，均不屬情事變更定義之社會
      狀況、一般狀況、客觀狀況等要件，亦無民法第一一二一
      條及第二二七條之二之適用。況被上訴人若無資力，即無
      法赴法國讀書，其家境優渥，被上訴人於出國前已將離婚
      協議書所載，欲待丙○○成年後過戶之建物，出售變價悉
      數匯出至法國，不僅違反協議書義務，更突顯對丙○○之
      棄養，刻意藉由出國讀書規避給付義務，今更以此為藉口
      企圖調降約定之扶養費用。
　　乙、關於甲○○部份：
    (一)按主觀預備訴之合併，法雖未為明確規定，惟為促進訴訟
      經濟，防止裁判矛盾，使紛爭一次有效解決，且請求之基
      礎事實均為基於同一，並不甚礙被告之防禦及訴訟之終結
      時，且在短期時效情形，亦能避免其中一人之訴訟確定時
      ，對另一人之時效可能已消滅而影響當事人實體法上之權
      利，自得提起主觀預備訴之合併。甲○○之備位起訴屬原
      告主觀預備訴之合併，上訴人除於一審起訴外，並一同
      提起二審上訴，並無起訴與否屬不確定狀態之情形或裁判
      矛盾之可能，為求訴訟經濟，自應准許。實務上承認主觀
      預備訴之合併之判決已非少數，只要無裁判矛盾或當事人
      訴訟地位不安定之情形在先備位當事人同意之情形下，自
      無拒絕審認之理。
    (二)甲○○與被上訴人均係專科醫師，離婚係因被上訴人之家
      暴行為而起，故雙方於離婚協議時對於丙○○將因父母之
      離婚而成為單親家庭時，被上訴人應提供給丙○○何等給
      付條件係經雙方深思熟慮後而達成協議，依據系爭離婚協
      議書之約定，被上訴人應於每月十五日按月給付丙○○五
      萬元，惟被上訴人於九十一年十二月份至九十二年十一月
      份合計十二個月每月僅付二萬元，尚欠三十六萬元，自九
      十二年十二月起至九十四年一月止，合計十四個月，應付
      七十萬元，合計已到期部分為一百零六萬元，已到期部分
      之法定利息統一自九十四年一月十六日起算；至於未到期
      部分，則自九十四年二月十五日起至丙○○成年之一百零
      五年十一月二十五日止按月於每月十五日給付五萬元。
    (三)又甲○○因任丙○○法定代理人，為求更多時間陪伴孩子
      ，特別改至公立之高雄聯合醫院任職，減少工作時數，九
      十二年度實領薪水僅五萬四千六百餘元，九十三年度平均
      月收入為十二萬元左右，九十四年度更降至七萬多元，而
      丙○○上全美語安親班、才藝、教材與樂器之花費、寒暑
      假參加夏令營、及報費、小作家月刊、電腦、教育基金等
      費用，每月平均花費七萬五千元左右；平日之服裝、旅遊
      、課外書籍等雜支，每月約需一萬元；醫療健保費、保險
      費每月約需五千多元，委託交通接送與照顧費用每月數千
      元不等。
七、被上訴人於本院聲明，求為判決：上訴駁回。
    並補充陳述稱：
    甲、關於程序方面：
        丙○○與甲○○對被上訴人各有不同之請求權基礎，訴
        訟標的亦不同，其等皆有權訴請被上訴人為一定之給付
        ，實無以先後位原告方式主張權利之必要，且被上訴人
        於原審亦不同意甲○○追加為原告，原審法院認定其追
        加不合法，應屬無誤。
    乙、關於實體部分：
    　(一)甲○○與被上訴人離婚協議書第二條約定，非屬第三人
     　 利益契約之性質；又協議書所載金額為按月五萬元，大
        幅高於子女依民法第一千零八十四條第二項、第一千一
        百十四條第一項第一款所得請求之金額，被上訴人與丙
        ○○間就扶養費部分無任何協議，亦無直接契約關係存
        在，因離婚協議書僅有被上訴人與甲○○及證人之簽章
        ，並無甲○○以丙○○法定代理人身分，就丙○○之固
        有扶養權與被上訴人協議之意。又依民法第一千一百十
        六條之二、第一千零五十五條第一項規定，夫妻因離婚
        而不能共同任親權人時，因任親權一方之扶養本質義務
        不能免除，夫妻即應以協議定親權行使人、行使內容及
        方法、及如何分擔未成年子女離婚後之扶養，甲○○對
        丙○○亦有扶養義務，若謂五萬元乃甲○○代理丙○○
        與被上訴人達成之扶養費用，是否意味被上訴人就該五
        萬元扶養費，反可請求甲○○給付內部分擔額，雖甲○
        ○謂丙○○每月開銷不只五萬元，然扶養費有其客觀標
        準，以目前實務判決之數額，大約在八千至一萬餘元間
        ，而非依上訴人主觀需求而定。
    　(二)按扶養方法未經協議，依民法一千一百二十條規定，應
      　由親屬會議定其扶養之方法，上訴人逕行請求被上訴人
        給付扶養費，於法要嫌無據。丙○○如依固有權請求被
        上訴人按月給付五萬元，因被上訴人無力應允，依民法
        第一千一百二十條規定，應由親屬會議定之，丙○○未
        踐行此程序，即行起訴，即屬欠缺權利保護要件。又被
        上訴人至少已給付丙○○二百九十萬元以上，丙○○無
        不能維持生活之情事，不能再請求被上訴人給付扶養費
        。又民法第一千一百十七條規定：「受扶養權利者，以
        不能維持生活而無謀生能力者為限。前項無謀生能力之
        限制，於直系血親尊親屬不適用之。」、第一千一百十
        八條規定：「因負擔扶養義務而不能維持生活者，免除
        其義務。但受扶養權利者為直系血親尊親屬或配偶時，
        減輕其義務。」，依此，直系血親卑親屬受扶養之權利
        不會優於直系血親尊親屬，故前揭「不能維持生活」方
        能受扶養之限制，於直系血親卑親屬應有適用。次依高
        雄市九十年度平均每人每月消費支出為一六一八七元計
        算，二百九十萬元足供丙○○維持一七九月之生活（近
        十五年），丙○○無不能維持生活之情事，並無依固有
        權請求扶養之理。
    　(三)如丙○○依其固有權請求扶養，必要費用有客觀依據可
      　循，被上訴人認以每月一萬元為適當，茲述如下：被
　　　　上訴人給付丙○○扶養費，係親子關係所生義務，不論
  　　　上訴人依何種法律關係提出請求，均不能悖離親子關係
    　　之本質，並應就被上訴人之其他扶養權利人一併加以考
      　量。依第一千一百二十一條及第一千一百十九條規定
    　　：「扶養之數額，應按扶養義務人之財力及扶養權利人
      　需要程度定之」、及「扶養之數額，應按實際上之需要
        與夫之經濟能力而定之」，亦有最高法院十八年上字第
        九十八號判例、及二十一年上字第二五八○號判例可參
        。民法第一千一百二十一條所重視者乃扶養義務者之實
        際財力與身分變化，一旦扶養義務人之經濟能力或身分
        發生變化，即屬前揭法條所稱之情事變更，得請求變更
        扶養程度即減少扶養金額。被上訴人於出國前薪資較離
　      婚時每月短少九萬元左右，此乃健保給付變革後，對精
        神科醫師影響，此一變化為大環境之改變，乃兩造始料
        未及，屬情事變更。再者，被上訴人之資力與身分之變
        化，有兩造財產之詳實資料附卷，甲○○之經濟能力果
        真降低，即應適當調整丙○○之消費與生活方式，讓丙
        ○○配合雙親之財力，過著與經濟環境及身分地位相合
        的生活。甲○○稱丙○○每月開銷約十一萬元，顯與父
        母財力不合，亦無此必要。
    　(四)被上訴人於八十七年十月間與甲○○離婚時，年薪為二
      　百三十一萬零四百五十元。依原審向國稅局函查資料所
        示，被上訴人於八十九年度之收入為一百七十三萬三千
        六百五十二元、九十年度之年收入為一百四十二萬八千
        三百十九元、九十一年度之收入則降為一百二十八萬七
        千四百七十四元，已較離婚時每月短少九萬餘元。嗣被
        上訴人因工作所需，於九十二年五月間至巴黎第七大學
        研讀「深入文憑班」，依法國學制，取得此文憑後方可
        攻讀博士班，故目前攻讀博士班期間皆無收入。由上揭
        證據可知，被上訴人收入一年不如一年，被上訴人收入
        確實因健保環境與制度的改變而大幅減少。又被上訴人
        於九十年九月三十日與現任妻子丁○○再婚，長女戊○
        ○於九十一年三月十一日出生，與離婚時相較，受被上
        訴人扶養之權利人已增加二人，丁○○、及戊○○名下
        並無資產，且丁○○罹患紅斑狼瘡，所需醫療照護甚於
        常人，依民法第一千一百十八條規定，在被上訴人收入
        不足或無收入時，被上訴人本身之生存權優先，其次乃
        被上訴人父母及配偶丁○○受扶養之權利，再者始為卑
        親屬丙○○與戊○○。丙○○受扶養之權利依法不會優
        於被上訴人之父母及配偶丁○○，以被上訴人目前之狀
        況而言，若認其每月仍應給付丙○○五萬元，豈非無視
        丁○○及戊○○受扶養之權利，而有違前揭規定。
    　(五)丙○○的生活所需應客觀評估，甲○○稱每月支出十一
　      萬元，遠逾雙方之生活程度與丙○○之需要，甲○○稱
        丙○○每月學小提琴、鋼琴的學費各一萬元，且又請美
        國學校的老師來當家教，寒、暑假讓育新出國遊學，每
        月平均花費十一萬元以上昂貴栽培，應係出自其個人對
        孩子的補償心理，況甲○○對丙○○亦負有扶養義務，
        其為眼科醫師，資力優於被上訴人，89年度年收入為12
        28617元、90年度為3210383元、91年度為1951197元，
　　　　在被上訴人無收入之際，應由其負擔較多之扶養費用。
　　　　甲○○除薪資外，還有獎勵金，以其眼科主任之職務，
　　　　每月收入應近二十萬元。反觀被上訴人除售屋所得四百
  　　　五十九萬餘萬元（其中一百餘萬元業為上訴人假扣押）
    　　，維持一家三口七至十年之留學生活外，並無其他所得
      　，上訴人要求被上訴人按月給付五萬元，實逾被上訴人
        之能力範圍，爰依法將扶養費用減為每月一萬元，以兼
  　　　顧被上訴人其他扶養權利人之權利等語。
八、查上訴人主張甲○○與被上訴人前為夫妻關係，於婚姻關係
    存續中育有未成年之子丙○○，嗣甲○○與被上訴人於八十
    七年十月三十一日協議離婚，並簽訂離婚協議書，於第一、
    二條約定：「丙○○權利義務之行使負擔，由乙方（即甲○
    ○）任之。」、「甲方（即被上訴人）應自八十七年十月十
    五日起按月給付丙○○五萬元之生活費直至丙○○受完教育
    為止，為確保丙○○受較好之教育及生活，甲方同意協議時
    其名下所有之土地和房屋日後移轉登記於丙○○一人之名下
    。」，而被上訴人自九十一年十二月起至九十二年十一月止
    ，每月僅付二萬元，自九十二年十二月起迄今則分文未付等
    情，業據上訴人提出戶籍謄本、及離婚協議書等件為証，並
    為被上訴人所不爭執，堪信上訴人上開部分之主張為真實。
    惟丙○○主張其於父母離婚時，由母親甲○○代理與被上訴
    人成立每月扶養費五萬元之口頭契約，其自得請求被上訴人
    應按該數額負擔法定扶養義務；及甲○○主張其與被上訴人
    均係專科醫師，二人於協議離婚時簽定上開約定，係因對應
    提供丙○○何等之給付，雙方深思熟慮後所達成之協議，被
    上訴人自應依協議書所約定之數額照付等節，則為被上訴人
    所爭執，並以上詞置辯。
九、關於先位之訴丙○○部分：
    (一)被上訴人辯以：扶養方法未經協議，依民法一千一百二十
      條規定，應由親屬會議定扶養之方法，上訴人逕行請求被
      上訴人給付扶養費，於法不合；又被上訴人從未因扶養費
      問其與丙○○間就扶養費部分無任何協議，亦無直接契約
      關係存在，該離婚協議書僅被上訴人與甲○○之簽章，丙
      ○○並未就扶養權與被上訴人為任何之協議，況甲○○亦
      應分擔對丙○○之扶養義務，再扶養費有客觀標準，應以
      每月八千至一萬餘元間為合理等語。惟按未成年子女對於
      父母之扶養請求權，係基於父母子女間身分關係所生，父
      母對於未成年子女，有保護及教養之權利義務，民法第一
      千零八十四條第二項定有明文，而所謂保護及教養之權利
      義務，包括扶養在內。又父母對於未成年子女之扶養義務
      ，不因結婚經撤銷或離婚而受影響；其扶養程度應按受扶
      養權利者之需要與負扶養義務者之經濟能力及身分定之。
　　　此觀民法第一千一百十六條之二、第一千一百十九條規定
　　　自明。故父母離婚後，未行使親權之父母一方，僅其親權
　　　之行使暫時停止，其與未成年子女之身分關係，不因離婚
  　　而受影響，父、母仍應各依其經濟能力及身分，與未成年
    　子女之需要，共同對未成年子女負保護教養之義務，不因
      父、母之一方之經濟能力足以使受扶養人獲得完全滿足之
      扶養，而解免他方之共同保護教養義務（最高法院九十二
      年台上字第二一九號、二一八四號判決參照）。查甲○○
      與被上訴人所簽訂之上開協議離婚書內，丙○○雖未由甲
      ○○以法定代理人身分參與簽章，惟甲○○與被上訴人離
      婚雖約定丙○○權利義務之行使負擔，由甲○○任之，被
      上訴人非為丙○○之監護人，但父母對未成年子女之保護
      教養負擔義務與擔任親權間並無必然之關連，被上訴人與
      丙○○間之身分關係仍屬存在，縱丙○○與被上訴人間未
      為任何撫養費之約定，其亦得本於民法第一千零八十四條
      第二項規定，以未成年子女對父母固有撫養權利，以自己
      之名義為請求，丙○○於本院已變更本件之訴訟標的，係
      依未成年子女請求扶養費法律關係，已如前述，則丙○○
　　　雖非上開協議書之當事人，惟並無礙其依固有之撫養費請
  　　求權請求被上訴人給付本件撫養費。又父母對於未成年子
　    女之權利義務，除法律另有規定外，由父母共同行使或負
      擔之。父母之一方不能行使權利時，由他方行使之。父母
      不能共同負擔義務時，由有能力者負擔之。父母對於未成
　　　年子女重大事項權利之行使意思不一致時，得請求法院依
  　　子女之最佳利益酌定之。民法第一千零八十九條定有明文
    　。在婚姻關係存續中，未成年子女之扶養費用包括於家庭
      生活費用在內，有上開規定可資適用，惟於父母之婚姻關
      係消滅後，父母之分擔額雖乏明文規定，仍得類推適用上
      開家庭生活費用負擔法理，由父母協議對未成年子女扶養
      費用之分擔額，亦可訴請法院定負擔額，此保護教養費用
      係本於父母子女親權本質之權利義務關係，有別於一般親
      屬間扶養權利義務之規定，自無民法一千一百二十條規定
　　　，應由親屬會議定扶養之方法之適用。被上訴人以丙○○
　　　逕行請求本件給付扶養費，於法不合云云，自無足取。
    (二)被上訴人又以民法第一千一百十七條規定：「受扶養權利
      者，以不能維持生活而無謀生能力者為限。前項無謀生能
      力之限制，於直系血親尊親屬不適用之。」、第一千一百
      十八條規定：「因負擔扶養義務而不能維持生活者，免除
      其義務。但受扶養權利者為直系血親尊親屬或配偶時，減
      輕其義務。」依此，不能維持生活方能受扶養，於直系血
      親卑親屬應有適用，依高雄市九十年度平均每人每月消費
      支出為一六一八七元計算，被上訴人前已給付丙○○二百
      九十萬元，足供丙○○維持十五年之生活，丙○○並無不
      能維持生活之情事，其不能依固有權請求扶養；又縱丙○
　    ○能依其固有權請求扶養，亦應以每月一萬元為適當等語
      。惟就父母對於未成年子女保護及教養權利義務之本質而
　　　言，此之扶養義務應屬生活保持義務，與同法第一千一百
  　　十四條第一款所定直系血親相互間之扶養義務屬生活扶助
    　義務尚有不同，未成年子女請求父母扶養，自不受民法第
      一千一百十七條第一項規定之限制，即不以不能維持生活
      而無謀生能力為限（最高法院九十二年台上字第二一九號
      判決參照）。被上訴人以丙○○前已受給付二百九十萬元
      扶養費，並無不能維持生活，不得再請求扶養云云，係將
      未成年子女受父母保護教養之權利與直系血親相互間之扶
　　　養混為一談，應屬無據。次按父母離婚後，對未成年子女
　　　之監護，除生活扶養外，尚包括子女之教育、身心之健全
  　　發展等負擔，於酌定子女之扶養費時，法院應就兩造之職
    　業、經濟狀況、扶養能力暨身分，及受撫養權利者之需要
      等一切情況，綜合考量後決定之，又於多元化之現代社會
      ，扶養費項目除日常生活食衣住行之費用外，尚含諸多精
      神層面之費用在內，如依父母之身分、職業、及經濟條件
      足以供給，且未成年子女亦有能力學習多項才藝，扶養費
      數額自得依個人具體需求定之。查被上訴人於八十七年十
      月間與甲○○離婚時，於上開離婚協議書第二條即約定，
      被上訴人應自八十七年十月十五日起按月給付丙○○五萬
　　　元之生活費直至丙○○受完教育為止，並為確保丙○○受
  　　較好之教育及生活，被上訴人甚而同意其名下所有之土地
    　和房屋日後移轉登記於丙○○等情，顯見；被上訴人與甲
      ○○於當時已就雙方之經濟狀況、收入、及丙○○日後生
      活上具體之需要，以及二人應如何分擔丙○○費用之比例
      通盤考慮後，而達成上開之協議，上開數額既為雙方斟酌
      當時一切情狀所協定，自亦得為本院審酌丙○○扶養費多
      寡之參考。又查稅捐稽徵機關核定其等二人所得總額，被
      上訴人於八十七年度為二百三十八萬二千六百零八元、八
      十九年度為一百八十一萬九千九百四十六元、九十年度為
      一百五十一萬七千三百六十九元、九十一年度為一百三十
      三萬五千二百四十六元，而投資財產總計十一筆，總額為
      三十六萬一千六百二十四元等情，有稅務電子閘門資料查
      詢表在卷可稽（見原審卷第四十至四十一頁、第五十九至
      六十頁、第八十一至一０三頁）；而甲○○於八十九年度
      為一百四十萬八千六百十九元、九十年度為三百二十二萬
      五千八百十三元、九十一年度為一百九十七萬零四百五十
      八元，而房地暨投資財產計八筆，總額為四百六十八萬六
      千六百二十六元，亦有該查詢表在卷可稽（見原審卷第五
      十七至五十八頁、第一０四至一二０頁），於九十二年度
      在高雄聯合醫院薪資總額為六十九萬九千一百二十二元、
      九十三年度為一百五十四萬六千三百零七元、九十四年度
      月收入約七萬餘元一節，亦有甲○○提出之薪資表附卷足
      憑（見原審卷第三０五至三一六頁、本院卷(二)第三十一至
      三十三頁）。再丙○○每月上全美語安親班、才藝班，學
      習樂器暨一切相關生活教育費用，業據甲○○列表計算，
      並提出單據為証（見本院卷(一)第一三七至一九三頁）。被
      上訴人雖以其收入日漸減少，又於九十年九月間再婚，並
      育有一女戊○○，再於九十二年五月間赴法國巴黎就讀，
      目前皆無收入，請求減少扶養費用為每月一萬元等語，按
      被上訴人自八十九年以後，收入固有減少，惟依上開之收
      入額，其平均月收入至少仍有十一萬元以上，且尚有股票
      之投資，而甲○○自九十年以後，收入雖較被上訴人為多
      ，惟其任丙○○之監護人，於日常生活中對丙○○須全力
      付出關注，因此；其等應分擔丙○○撫養費之比例應為相
      同，始為公平；又被上訴人與甲○○均為醫生，社經地位
      優於社會一般人，依丙○○上開日常生活之需求，亦屬合
      理，本院綜合上情，認丙○○請求被上訴人請求被上訴人
      每月應付扶養費五萬元，尚屬可採。至被上訴人以其在法
      國巴黎就讀，目前皆無收入一節，惟被上訴人苟無相當之
      財力，何有能力攜家帶眷全家赴國外生活就讀，又以法國
      巴黎消費水準並不亞於台北，如無一定之資力亦無法在該
      地居住，被上訴人徒以目前無收入，認丙○○請求之撫養
      費應以一萬元云云，自不足採。
　　(三)次按末成年子女如已受父母之一方扶養，應認其所受扶養
  　　權利已獲滿足，已支付之扶養費，係其父母間就扶養費用
    　內部得相互求償之問題，未成年子女於扶養請求權已受滿
      足後，即無從為主張。丙○○主張被上訴人於九十一年十
      二月至九十二年十一月止，合計十二個月，每月僅付二萬
      元，尚欠三十六萬元，而自九十二年十二月起至九十四年
      一月止，合計十四個月，應付七十萬元，合計已到期部分
      為一百零六萬元，被上訴人應給付上開已到期部分之撫養
      費等語。惟查丙○○係於九十二年六月五日提起本件訴訟
      ，其於起訴前就被上訴人未付足額之撫養費十八萬元（即
      九十一年十二月至九十二年五月止，共計六個月，每月差
      額三萬元，共計十八萬元），已由其母甲○○負擔撫養費
      用，則其受扶養權利已獲滿足，自不得請求之，此部分之
      請求，應予駁回。至其自起訴後之九十二年六月起至九十
      四年一月止，撫養費總計八十八萬元（即九十二年六月至
      同年十一月止，共計六個月，每月差額三萬元，計十八萬
      元；自九十二年十二月起至九十四年一月止，共計十四個
      月，每月五萬元，共計七十萬元，合計八十八萬元），生
      活費性質上應預付以便支應，如按月支付自應於月初給付
      ，丙○○就此部分已到期之撫養費，請求自九十四年一月
      十六日起至清償日止，按年息百分之五計算之利息；及自
      九十四年二月十五日起至其成年之一○五年十一月十四日
　　　止，按月請求被上訴人給付五萬元，均核屬有據，應予准
　　  許。
十、關於備位之訴甲○○部分：
    (一)按主觀預備訴之合併係以先位原告之訴無理由者，為備位
      原告之訴裁判之停止條件，以先位原告之訴有理由為備位
      原告之訴裁判之解除條件。丙○○請求之先位之訴，於九
      十二年六月五日起訴前，就被上訴人未付足額之上開撫養
      費十八萬元部分，業經本院認為無理由而駁回之，此部分
      即為備位原告甲○○之訴裁判之停止條件，本院自應就此
      部分審酌甲○○備位之訴之請求，有無理由。
    (二)次按父母對未成年子女保護教養費用負擔義務，此義務可
      分為外部義務關係與內部分擔關係，前者即子女對父母之
      權利；後者，為父母內部之分擔關係，夫妻因離婚而不能
      共同任親權人時，因未任親權一方之扶養本質義務不能免
      除，夫妻即應以協議定親權行使人、行使內容及方法，以
      及如何分擔未成年子女離婚後之扶養，因此其協議乃夫妻
      間內部義務關係之調整，在內部發生拘束力，均應依各自
      資力對子女負扶養義務，如由父母之一方單獨扶養，自得
      依不當得利之規定請求他方償還代墊其應分擔之扶養費用
      （最高法院九十二年台上字第一六九九號判決參照）。甲
　　　○○基於上開離婚協議書之約定，依契約法律關係，請求
  　　被上訴人應給付丙○○之撫養費用，承前說明，於本件起
    　訴前，其已墊付丙○○之扶養費用十八萬元部分，自得請
      求被上訴人償還，此部分其請求自九十四年一月十六日起
　　　至清償日止，按年息百分之五計算之利息，核與法相符，
  　　應予准許。至超出上開部分之請求，已依丙○○先位之訴
    　之請求，予以准許，則甲○○備位之訴請求審判之解除條
      件已成就，自應予駁回。
、綜上所述，丙○○先位之訴，本於未成年子女扶養費請求權
    法律關係；甲○○備位之訴，本於履行契約給付撫養費分擔
    法律關係，請求被上訴人應給付丙○○捌拾捌萬元，及自九
    十四年一月十六日起至清償日止，按年息百分之五計算之利
    息；以及自九十四年二月十五日起至一○五年十一月十四日
    止，按月於每月十五日給付上訴人黃育伍萬元；及應給付甲
    ○○壹拾捌萬元，及自九十四年一月十六日起至清償日止，
    按年息百分之五計算之利息，為有理由，應予准許；至丙○
    ○、甲○○各逾上開範圍內之請求，為無理由，應予駁回。
    原審駁回上訴人各上開准許部分，上訴人對其等各敗訴部分
    ，提起本件上訴，此部分之上訴為有理由，自應由本院予以
    廢棄，分別改判如主文第二、三項所示，至上訴人其餘部分
    之上訴，為無理由，應予駁回。
十二、本案事實已臻明確，兩造其餘攻擊防禦方法，不足以影響本
    判決結果，爰不一一論述，併此敘明。
據上論結：本件上訴為有理由，依民事訴訟法第四百五十條、第
七十八條，判決如主文。
中　　華　　民　　國　　94　　年　　7 　　月　　12　　日
                      民事第四庭審判長法　官  黃斐君
                                      法　官  陳蘇宗
                                      法　官  張浴美
以上正本係照原本作成。
如對本判決上訴，須於收受判決送達後20日內向本院提出上訴書
狀，其未表明上訴理由者，應於提出上訴後20日內向本院提出上
訴理由書（須按他造人數附具繕本）。上訴時應提出委任律師為
訴訟代理人之委任狀。具有民事訴訟法第 466條之1第1項但書或
第 2項之情形為訴訟代理人者，另應附具律師及格證書及釋明委
任人與受任人有該條項所定關係之釋明文書影本。
                                      書記官  謝雅惠
中　　華　　民　　國　　94　　年　　7 　　月　　13　　日
                                        　　　　　　　Ｂ